【裁判字號】    98,上易,3007
【裁判日期】    990129
【裁判案由】    妨害名譽
【裁判全文】
臺灣高等法院刑事判決                98年度上易字第3007號
上  訴  人  臺灣臺北地方法院檢察署檢察官
被      告  甲○
上列上訴人因妨害名譽案件，不服臺灣台北地方法院98年度易字
第1592號，中華民國98年10月30日第一審判決（起訴案號：臺灣
台北地方法院檢察署98年度偵字第11637號），提起上訴，本院
判決如下：
    主  文
上訴駁回。
    理  由
一、公訴意旨略以：被告甲○因民事事件涉訟於台灣台北地方法
    院，於民國（下同）98年2月19日下午，因該訴訟事件至臺
    灣台北地方法院第21法庭開庭時，因故與當庭之通譯乙○○
    發生爭執，竟於開庭完畢後之同日下午6時40分許，在公眾
    所得共見共聞之臺灣台北地方法院3樓律師閱卷室前走廊，
    指著正在行走之乙○○以「操」字加以辱罵，足以毀損乙○
    ○之名譽，因認被告涉犯刑法第309條第1項之公然侮辱罪嫌
    等語。
二、按犯罪事實應依證據認定之，無證據不得認定犯罪事實；又
    不能證明被告犯罪者，應諭知無罪之判決，刑事訴訟法第15
    4條第2項、第301條第1項分別定有明文。復按刑法第309條
    第1項所定之公然侮辱罪，其構成要件須有「公然」及「侮
    辱人」；其中「侮辱人」係指以粗鄙之言語、舉動、文字、
    圖畫等，對他人予以侮謾、辱罵，足以減損或貶抑他人在社
    會上客觀存在之人格或地位，始足當之，故本罪係以保護個
    人經營社會群體生活之人格評價作為目的。從而，是否構成
    「侮辱人」之判斷，除應注意行為人與被害人之性別、年齡
    、職業等個人條件外，尤應著重行為人與被害人間之關係、
    行為時之客觀情狀、行為地之方言或語言使用習慣等事項，
    依社會一般人對於語言使用之認知，進行客觀之綜合評價，
    不宜僅著眼於特定之用語文字，即率爾論斷。抑且，個人之
    名譽究有無受到減損或貶抑，更非單依被害人主觀上之感情
    為斷；亦即，縱行為人所為已傷及被害人主觀上之情感，惟
    客觀上對於被害人之客觀評價並無影響時，仍非屬本罪所規
    範處罰之範圍。
三、公訴意旨認被告涉犯上開罪嫌，無非係以被告自承有在上開
    時、地碰到告訴人乙○○之供述，以及告訴人及證人張雯雯
    之證詞等為其主要論據。訊據被告雖承認有在前揭民事事件
    開庭時及開庭後與告訴人發生言語爭執之事實，惟堅詞否認
    有何公然侮辱之犯行，辯稱：伊從未在上開時、地說過「操
    」字，更未以手指著告訴人或明確針對告訴人為之；且「操
    」字在意義上不過係口頭禪，若未以特定人作為對象，並不
    具有貶損他人人格之意涵；另告訴人與伊於當日開庭時發生
    糾紛，證人張雯雯更係伊所涉民事事件之對造代理人，二人
    與伊均有嫌隙，所證述之內容又有矛盾，且與經驗法則不符
    ，顯係相互勾串藉此報復伊等語。
四、經查：
  (一)被告於98年2月19日下午4時許，就與案外人張憲吉涉訟之民
    事事件，在臺灣台北地方法院3樓第21法庭進行公開辯論，
    由告訴人擔任值庭通譯，證人張雯雯則為該案對造即張憲吉
    之訴訟代理人，被告與告訴人在開庭過程中曾發生言語上之
    爭執，嗣被告於開庭完畢後之同日下午6時40分許，欲搭乘
    電梯下樓離去，在步出法庭走到臺灣台北地方法院3樓律師
    閱卷室前之走廊間，又再度遇見告訴人而發生言語上之爭執
    等情，業據被告自承在卷，核與告訴人以證人身份在原審審
    理時作證之內容，以及證人張雯雯於偵查中之證詞相符，復
    經原審依職權調閱97年度訴字第1544號民事事件全卷核對無
    誤，自堪認定屬實。
  (二)被告於前揭時間在臺灣台北地方法院3樓律師閱卷室前之走
    廊再度遇見告訴人，發生言語爭執之過程中曾說出「操」字
    之事實，業據告訴人於原審審理結證稱：伊在律師閱卷室外
    面走道碰到被告，又再度起了言語上的爭執，在這過程中，
    被告用「操」字罵伊，正好與被告同一民事事件的當事人張
    雯雯，去繳納證人旅費後路過，有聽到這件事，當時被告的
    音量很大，他非常激動，而當時已經6點多，走道上已經沒
    有什麼人了等語明確（見原審卷(二)第33頁背面），核與證人
    張雯雯於偵查中證述：伊在開庭結束後去3樓櫃臺繳錢，繳
    到一半聽到有人在爭吵，就趕快過去，看到被告坐在沙發上
    說「操」字等情相符（見偵查卷第5頁，證人張雯雯於偵查
    中具結向檢察官所為之證述，並無任何顯不可信之情況，依
    刑事訴訟法第159條之1第2項規定，應認有證據能力。）。
    而臺灣台北地方法院3樓繳費處與律師閱卷室外走廊之距離
    非遠，又僅有一個轉角，有現場照片四張在卷可稽（見原審
    卷(一)第51頁至第52頁），且當時既係下班時間，環境較為安
    靜，若遇有類似爭吵之較大聲音，證人張雯雯應能在繳費處
    聽聞；再者，從繳費處趕到律師閱卷室前走廊，所需之時間
    甚短，而被告之聲音傳遞，亦不至於受到告訴人身高之阻礙
    ，是證人張雯雯此部分所言核與常理無違，應可採信。被告
    辯稱：證人張雯雯無法明確辨認伊之聲音，其從繳費處趕到
    閱卷室需時1分鐘餘，不可能隔著身高180餘公分之告訴人聽
    到被告罵「操」字云云，尚屬無據。
  (三)被告雖有於上開時、地說出「操」字，但本案尚無足夠證據
    得以證明被告有用手指著告訴人而為上開言語之事實。參酌
    證人張雯雯固於偵查中證稱：伊有見到被告「用手指著告訴
    人」說「操」，惟被告堅詞否認有此情事，徵諸告訴人無論
    在警詢、偵查及原審審理時歷次所述，均僅證稱被告有罵其
    「操」字，但從未提及被告有以手指指其之情，再參以證人
    張雯雯係自櫃臺繳費處循聲趕至律師閱卷室之走廊前，於行
    進間不無可能因距離相隔之問題，無法看清楚被告之動作，
    或將被告在言語時伴隨之比劃、揮舞手勢，誤認成係以手指
    指著告訴人之動作，是本院尚難僅憑證人張雯雯之證詞，即
    認被告有以手指指著告訴人說「操」字之事實。
  (四)被告所說之「操」字，依本地語言之使用習慣與方式，若作
    為動詞使用時，固可能寓有對他人進行不雅、粗鄙行為之含
    義；惟若僅僅使用一個「操」字，其後並未緊接特定之受詞
    或對象，而非將之作為動詞使用時，則通常係說話者用以表
    達其憤怒、驚異之情緒，而屬發語詞或口頭禪，與作為動詞
    使用時所蘊含之意義尚屬有間，該用語雖仍非屬文雅之用字
    遣詞，但難逕謂當然有減低、貶損聽話者社會人格評價之意
    義在內，合先敘明。何況，本件係被告與告訴人先在開庭時
    發生言語上之爭執後，又於短時間內在臺灣台北地方法院3
    樓律師閱卷室前再次發生爭執，可見當時被告與告訴人間之
    關係緊繃，被告之情緒亦正處於憤怒之際，故被告在此客觀
    情狀下雖說出「操」字，但未在「操」字後面緊接指明受詞
    或對象，亦未用手指著告訴人，足認被告並未將「操」字作
    為動詞使用，而僅用以表達或宣洩其當時之憤怒情緒，以作
    為發語詞或口頭禪使用矣，在主觀上並無侮辱人之意，且尚
    難據此認定被告所為，客觀上已足對告訴人之名譽或社會評
    價有何減損。是告訴人縱可能因聞及被告此一不雅之用字遣
    詞，而受到主觀上情感之傷害，惟此既對於告訴人之名譽或
    社會客觀評價尚無減損、貶抑，是揆諸前開說明，仍應認被
    告所為與刑法公然侮辱罪所要求之「侮辱人」構成要件尚有
    未合，自不得逕以該罪相繩。
  (五)被告在原審時聲請傳喚案發當天之庭務人員到庭作證，然本
    案係民事事件開完庭後發生之事，庭務人員既未在場聽聞，
    自無傳喚之必要；被告又聲請調閱案發現場之監視錄影帶以
    證明案發情節，惟經原審向原審法院政風室查詢後，承辦人
    員表示已逾保存期限而不存在，有原審法院公務電話紀錄一
    紙存卷可參（見原審卷(一)第31頁），此項證據自屬無法調查
    ；被告再聲請調閱告訴人與證人張雯雯之通聯紀錄，欲證明
    其等有勾串證詞之情，然此部分與本案並無直接必要之關聯
    ，尚無調查之必要；而本案事證已臻明確，故被告聲請測謊
    乙節，亦無必要，原審已予敘明。被告在本院審理中，又聲
    請函調臺灣台北地方法院檢察署98年偵字第1663號、98年偵
    續字第840號、臺灣高等法院檢察署98年上聲議字第8031號
    卷以證明告訴人所述先後不一及傳喚證人乙○○、張雯雯、
    張憲吉，以證明被告並無為起訴書所指公然侮辱之事實，惟
    其聲請函調上開卷證與本案無涉，而證人或告訴人所述雖未
    能完全一致，乃所見所聞因時間、地點之不同而有出入，但
    主要之部分若一致，則不因其他細節之不同而否定其真實性
    ，證人張憲吉所述，原審未列為證據，證人乙○○、張雯雯
    在原審或偵查中已就被告有說「操」部分證述一致明確，其
    餘部分雖互有出入，但對於上開證述一致部分，不受影響。
    是本件案情已明，本院認無函調或傳喚之必要。
五、綜上所述，被告辯稱其未說出「操」字云云，固無足採，然
    本案既乏相關證據足證被告於說出「操」字時有用手指著告
    訴人，而將「操」字作為動詞使用，在主觀上有侮辱人之犯
    意，而在客觀上足以減損、貶抑告訴人之名譽或社會評價之
    情事，即難認定被告有何侮辱他人之犯行。此外，又查無其
    他積極證據足以證明被告確有起訴書所指之前開犯行，並使
    法院達到確信，本案核屬不能證明被告犯罪。
六、原審以被告甲○之犯罪不能證明為由，諭知被告無罪之判決
    ，經核尚無違誤。檢察官上訴略以：證人張雯雯於警詢、偵
    查時均明確證稱有聽見告訴人與被告爭吵，被告並以手指告
    訴人，辱罵其「操」字，足證被告當時確係針對告訴人辱罵
    ，原審認定被告未在「操」字後指明對象，其認定事實顯有
    違誤。況被告教育程度為大學畢業，職業為醫師，從其智識
    程度判斷，應無不知「操」字乃貶抑他人之粗話之可能，被
    告之行為客觀上亦足以貶損告訴人之尊嚴及社會地位無訛，
    原審疏未審酌上情，遽認被告無罪，其認定顯有違誤為由，
    指摘原判決不當，惟查：按刑事訴訟法第161條第1項規定：
    檢察官就被告犯罪事實，應負舉證責任，並指出證明之方法
    。因此，檢察官對於起訴之犯罪事實，應負提出證據及說服
    之實質舉證責任。倘其所提出之證據，不足為被告有罪之積
    極證明，或其指出證明之方法，無從說服法院以形成被告有
    罪之心證，基於無罪推定之原則，自應為被告無罪判決之諭
    知（參照最高法院92年台上字第128號判例）。查本案並無
    證據足以證明被告有公然侮辱之犯行，此業據原判決於判決
    理由內均詳予論述，且並無違背經驗法則及論理法則，縱被
    告確實有於上開時地說「操」字，然被告既非指著告訴人說
    出，且未指明告訴人之名字，自難僅以告訴人於上開時、地
    經過，即認被告係對告訴人有何公然侮辱之犯行。又按證據
    之取捨及證據證明力如何，均屬事實審法院得自由裁量、判
    斷之職權，苟其此項裁量、判斷，並不悖乎通常一般之人日
    常生活經驗之定則或論理法則，且於判決內論敘其何以作此
    判斷之心證理由者，即不得任意指摘其為違法。檢察官上訴
    仍執陳詞，對於原審依職權所為之證據取捨以及心證裁量，
    仍持己見為不同之評價，且無從使本院形成被告有罪之心證
    ，況亦未提出其他積極證據以供調查，其上訴難認有理由，
    應予駁回。
據上論斷，應依刑事訴訟法第368條，判決如主文。
本案經檢察官曾忠己到庭執行職務。
中    華    民    國    99    年    1    月    29    日
                  刑事第一庭  審判長法  官  葉騰瑞
                                    法  官  王炳梁
                                    法  官  張明松
以上正本證明與原本無異。
不得上訴。
                                    書記官  廖麗蓮
中    華    民    國    99    年    1     月    29    日


司法院資訊處製作；財團法人民間司法改革基金會備份。
